【裁判字號】    95,訴,1244
【裁判日期】    950526
【裁判案由】    返還價金
【裁判全文】
臺灣臺北地方法院民事判決              95年度訴字第1244號
原      告  戊○○
            丙○○
共      同
訴訟代理人  李鳳翱律師
複代理人    甲○○
                        之1
被      告  丁○○
            致和光電有限公司
法定代理人  乙○○
訴訟代理人  陳德峰律師
上列當事人間請求返還價金事件，本院於九十五年五月十六日言
詞辯論終結，判決如下：
    主  文
被告丁○○應給付原告各新臺幣伍拾萬元，並自民國九十四年十
一月十七日起至清償日止，按年息百分之五計算之利息。
被告致和光電有限公司應給付原告各新臺幣伍拾萬元，並自民國
九十五年二月十日起至清償日止，按年息百分之五計算之利息。
前二項被告如其中一項被告已為給付，他項被告在該給付範圍內
免給付義務。
原告其餘之訴駁回，
訴訟費用由被告負擔。
本判決於原告各以新台幣拾陸萬柒仟元供擔保後，得假執行。被
告各以新台幣伍拾萬元分別為原告戊○○或丙○○預供擔保，得
免為該原告部分之假執行。
原告其餘假執行之聲請駁回。
    事實及理由
一、本件被告致和光電有限公司（下稱致和光電公司）之法定代
    理人於訴訟進行中由丁○○變更為乙○○，此有有限公司變
    更登記表在卷可稽，是乙○○依法聲明承受訴訟，應予准許
    。
二、原告起訴主張：被告丁○○於民國94年3月間籌備成立致和
    光電公司，原告2人則於該公司擔任工程師職務，其間被告
    丁○○分別向原告二人表示，希望原告等各出資新臺幣（下
    同）50萬元，以加入成為該公司之原始股東，並共同參與推
    動公司之經營，被告二人亦有加入致和光電公司成為股東之
    意願，遂分別於94年6月14日及同年月15日各自將50萬元匯
    入致和光電有限公司籌備處設於中國信託商業銀行丹鳳分行
    之帳戶（帳號0000000000000號），作為入股被告公司之入
    股金。然自原告2人給付入股金予被告公司後，有關入股一
    事即毫無音訊，被告丁○○不但不曾召開股東會，亦從未向
    原告等交代公司資金流向，原告2人深覺受騙，遂於94年10
    月12日離職，並於函請被告公司返還原告2人各50萬元。因
    原告等係被告丁○○佯稱邀其入股被告公司為股東，而給付
    入股金，但一直未為其辦理股東登記，顯受詐欺而為投資被
    告公司之意思表示，並各自匯入50萬元至被告公司籌備處之
    帳號內，原告自得本於民法第92條第1項前段撤銷其受詐欺
    之意思表示，並依民法第184條侵權行為之法律關係，請求
    被告丁○○賠償原告所受之損害。又原告既已依法撤銷其受
    詐欺所為之意思表示，則被告公司當初受領原告各匯款50萬
    元之法律上原因即不存在，原告等自得依民法第179條不當
    得利之法律關係，請求被告公司返還各原告50萬元。因被告
    丁○○及被告公司基於不同之法律關係，對各原告均有給付
    50萬元之義務，但其中1被告為給付後，他被告在給付之範
    圍內，免給付之義務，是被告間屬不真正連帶債務關係，為
    此聲明：(一)被告丁○○應給付原告各50萬元，並自94年11月
    17日起至清償日止，按週年利率5%計算之利息；(二)被告公司
    應給付原告各50萬元，並自95年11月17日起至清償日止，按
    週年利率5%計算之利息；(三)前二項請求，於其中1名被告清
    償時，其他被告於該清償範圍內免除給付義務；(四)願供擔保
    請准宣告假執行。
三、被告丁○○則以：原告既是投資被告公司，其請求權對象應
    為被告公司，與被告丁○○個人無關，是原告之請求顯屬當
    事人不適格，應予駁回。被告丁○○並未有詐欺行為，原告
    所投資被告公司之金額亦有給收據，被告亦無侵佔原告投資
    款項，是原告主張被告丁○○有侵權行為，顯無理由等語，
    資為抗辯，並聲明：(一)原告之訴駁回；(二)如受不利判決，願
    供擔保請准宣告免為假執行。
四、被告公司則以：本件被告丁○○並無詐欺情形，原告請求撤
    銷意思表示，應不生效力，且原告曾經在公司任職，被告公
    司確有成立，何來詐欺，反倒是原告擅自離職造成業務無人
    承接，並造成公司損失。95年4月14日被告公司成立股東會
    ，因原告已提起本件返還價金訴訟，故暫時不將2人列入股
    東名冊，並非不承認原告等為公司股東，原告當初卻係基於
    投資之意思匯款與被告公司，而後因故又想退股，惟被告公
    司已花費大量資金，原告既已於94年11月16日以存證信函表
    示欲撤資之主張，即應依公司法第69條之規定為退股之結算
    ，且依公司法第65條之規定，章程未定公司存續期限者，除
    關於退股另有訂定外，股東得於每年會計年度終了退股，但
    應於6個月前，以書面向公司聲明，原告主張退股係在94 年
    11月16日，惟並未於會計年度終了前6個月以書面通知公司
    ，其退股自難生效等語，資為抗辯，並聲明(一)原告之訴駁回
    ；(二)如受不利判決，願供擔保請准宣告免為假執行。
五、兩造不爭執之事實
（一）被告致和光電公司係於94年4月間設立，原告因被告丁○
      ○（當時被告公司負責人）之入股邀請，而同意為被告公
      司之股東並各投資50萬元，原告分別於94年6月14日及同
      年月15日分別匯款50萬元至致和光電公司籌備處於中國信
      託商業銀行丹鳳分行帳號000000000000帳戶內，被告公司
      並因此開立收據予原告收執。
（二）被告公司收受原告給付之入股價金後，一直未辦理變更登
      記將原告列為被告公司之股東，被告公司於95年4月召開
      股東會，亦未將原告等列入股東名冊，亦未通知原告參加
      該股東會。
六、按當事人適格，係指當事人就具體特定之訴訟，得以自己之
    名義為原告或被告，而受為訴訟標的法律關係之本案判決之
    資格而言。故在給付之訴，若原告主張其為訴訟標的法律關
    係之權利主體，他造為訴訟標的法律關係之義務主體，其當
    事人即為適格。至原告是否確為權利人，被告是否確為義務
    人，乃為訴訟標的法律關係之要件是否具備，即訴訟實體上
    有無理由之問題，並非當事人適格之欠缺。最高法院93年度
    台上字第382號裁判意旨足參。本件原告依民法侵權行為之
    法律關係，訴請被告丁○○應給付原告每人50萬元，依原告
    主張之事實，顯然兩造間互為權利、義務主體關係，揆諸前
    揭說明，原告之訴並無當事人適格之欠缺，合先敘明。
七、得心證之理由：
（一）原告得依民法第92條第1項之規定，撤銷出資入股被告公
      司之意思表示：
    1.按因被詐欺或脅迫，而為意思表示者，表意人得撤銷其意
      思表示。但詐欺係由第三人所為者，以相對人明知其事實
      或可得而知者為限，始得撤銷之，民法第92條第1項定有
      明文。又民事法上所謂詐欺云者，係謂欲相對人陷於錯誤
      ，故意示以不實之事，令其因錯誤而為意思表示，最高法
      院18年上字第371號著有判例可資參照。又代理人之意思
      表示，因其意思欠缺、被詐欺、被脅迫或明知其事情，或
      可得而知其事情，致其效力受影響者，其事實之有無，應
      就代理人決之，民法第105條前段亦定有明文。
    2.經查，原告等於94年6月14日及同年月15日因被告丁○○
      邀請其投資被告公司擔任股東之要約，而分別匯入50 萬
      元至致和光電公司籌備處於中國信託商業銀行丹鳳分行帳
      號000000000000帳戶等情，業據原告提出致和光電公司收
      據影本2紙為證，且為被告所不爭執，應堪信實。惟被告
      公司於收受上開投資金額後，於94年6月17日辦理公司變
      更登記時，並未將原告2人列為股東，迄至被告公司於95
      年2月8日再次辦理公司變更登記時，亦僅變更董事及代表
      人為乙○○，仍未將原告列為股東，此有公司變更登記表
      2紙在卷可查，且為被告所不爭執；迄至95年4月間被告公
      司召開增資股東會時，仍未將原告等列入股東名冊中，亦
      未通知原告參加等情，亦為被告所自陳（參本院95年5 月
      16日言詞辯論筆錄所載）。苟被告丁○○確有向原告2 人
      募集資金，並使其加入被告公司成為股東之意，何以被告
      公司迭經多次公司變更登記，卻未將原告列為股東，並辦
      理股東登記，甚且於95年4月間召開增資股東會時，亦未
      將原告等列入股東名冊中，連股東集會也未通知原告參加
      ，縱使原告曾表示退出公司之意思，但於正式退出前仍屬
      股東身分，自應為股東會之通知，被告公司未通知開會之
      行為，顯見根本不認為原告等人為公司之股東甚明。除此
      之外，被告丁○○亦未提出有何不能將原告登記為股東之
      妨礙事由存在，顯見被告丁○○自始至終均無讓原告成為
      被告公司股東之意思存在，而係故意以不實之事項示予原
      告，使原告陷於錯誤而為出資之匯款，是被告丁○○辯稱
      並無詐欺情事云云，洵非可採。
    3.查被告丁○○是施詐術時被告公司之代表人，關於被告公
      司是否明知其詐欺行為，自應類推適用前揭民法第105 條
      前段之規定，就其代表人決之，是被告公司對於被告丁○
      ○施用詐術，應屬明知。原告既係因被告丁○○佯稱可出
      資擔任被告公司股東之詐欺行為，而為投資被告公司之意
      思表示，且為被告公司所明知，依民法第92條第1項之規
      定，原告自得依法撤銷該投資入股被告公司之意思表示。
    4.原告先前曾致函或發存證信函予被告公司（參原證3、4）
      ，惟觀其函文意旨，僅載有「台端之行為有詐欺背信侵占
      之嫌，本人向台端提出撤資之主張，自係依法主張之權利
      ，並無不當」等語，而未為任何撤銷之意思表示，是本件
      原告主張撤銷之時間點，應以其起訴狀繕本送達於被告時
      發生撤銷之效力。
（二）原告得依民法侵權行為之法律關係，請求被告丁○○損害
      賠償原告各50萬元：
    1.按因故意或過失，不法侵害他人之權利者，負損害賠償責
      任。民法第184條定有明文。又如實施詐欺屬實，受詐欺
      人依民法第92條第1項規定，固得撤銷其因被詐欺所為之
      意思表示，使買賣契約自始歸於消滅，而請求不當得利，
      然此項詐欺行為，倘同時構成侵權行為，非不得依侵權行
      為之法律關係行使損害賠償請求權，最高法院77年度台上
      字第467號裁判著有意旨足參。
    2.查被告丁○○並無使原告入股被告公司為股東之意思，而
      對原告佯稱匯款入公司籌備處帳戶後，即可成為被告公司
      之股東，使原告陷於錯誤而匯入款項，致原告每人受有50
      萬元之損害，已如前述，且此損害與被告丁○○之詐欺行
      為間，顯有相當因果關係，被告丁○○對原告自構成侵權
      行為，原告自得請求被告賠償原告每人50萬元之損害。
（三）原告得依民法不當得利之法律關係，請求被告公司返還原
      告每人50萬元：
    1.按無法律上之原因而受利益，致他人受損害者，應返還其
      利益。雖有法律上之原因，而其後已不存在者，亦同。民
      法第179條定有明文。又思表示經撤銷者，依民法第114條
      第1項規定，法律行為視為自始無效，當事人就其所受領
      之給付，係屬無法律上原因而受利益，致他人受損害，依
      不當得利之規定負返還義務。（參照最高法院91年度台上
      字第1991號裁判意旨）
    2.經查，原告因被告丁○○之詐欺行為，所為出資入股被告
      公司之意思表示業經合法撤銷，已如前述，則被告受領原
      告出資入股金各50萬元之法律上原因，嗣後已不存在，屬
      無法律上原因而受利益，致原告受有損害，則原告依民法
      第179條之規定，請求被告公司應返還原告各50萬元，為
      有理由。
    3.至於被告公司雖另辯稱原告2人既已於94年11月16日以存
      證信函表示欲撤資之主張，即應依公司法第69條之規定為
      退股之結算，且依公司法第65條之規定，章程未定公司存
      續期限者，除關於退股另有訂定外，股東得於每年會計年
      度終了退股，但應於6個月前，以書面向公司聲明，原告
      主張退股係在94年11月16日，惟並未於會計年度終了前6
      個月以書面通知公司，其退股自難生效云云。惟按公司設
      立登記後，有應登記之事項而不為變更登記，或已登記之
      事項有變更而不為變更登記者，不得以其事項對抗第三人
      ，公司法第12條定有明文。查本件被告公司迄未辦理變更
      登記將原告等列為股東，有公司變更登記表在卷足參，則
      依公司法第12條之規定，即無從以其事項對抗第三人，自
      難對原告等主張其已具被告公司股東之資格。是以，原告
      等既從未成為被告公司之股東，且其主張撤銷其受詐欺之
      意思表示，並依不當得利之法律關係請求返還其已付之入
      股金，自無須受上開公司法第65條及69條之限制，被告此
      項辯解，洵屬無據，顯不可採。
（四）按負損害賠償責任者，除法律另有規定或契約另有訂定外
      ，應回復他方損害發生前之原狀。因回復原狀而應給付金
      錢者，自損害發生時起，加給利息。民法第213條第1、2
      項定有明文。又受領人於受領時，知無法律上之原因或其
      後知之者，應將所得之利益，附加利息，一併償還，民法
      第182條第2項亦有明文。本件原告受被告丁○○詐欺，而
      分別於94年6月14日、15日各匯款50萬元，是匯款之時，
      即為損害發生之時，是原告依侵權行為之法律關係請求被
      告丁○○損害賠償，自得請求自損害發生時起，加給利息
      ，則原告訴請被告丁○○自94年11月17日起至清償日止，
      按年息5%計算利息，尚屬有據。另被告公司自起訴狀繕本
      送達時（即95年2月10日）起，已得知無法律之原因，是
      自該日起算應附加利息返還不當得利，則原告請求被告公
      司自95年2月10日起至清償日止，按年息5%計算利息，為
      有理由，逾此請求之部分，洵屬無據，為無理由，應予駁
      回，附此敘明。
八、綜上所述，本件原告匯款入股金至被告公司之帳戶內，係因
    被告丁○○之詐欺行為所致，原告業以起訴狀繕本之送達為
    撤銷該意思表示之通知，自已生撤銷之效力。則原告依民法
    第184條侵權行為及第179條不當得利之法律關係，分別訴請
    被告丁○○應賠償原告各50萬元（共計100萬元），被告公
    司應返還原告各50萬元（共計100萬元），洵屬有據，為有
    理由。惟按不真正連帶債務係謂數債務人具有同一目的，本
    於各別之發生原因，對債權人各負全部給付之義務，因債務
    人中一人為給付，他債務人即應同免其責任之債務（參照最
    高法院89年度台上字第2240號裁判意旨）。本件被告丁○○
    及被告公司，分別依侵權行為及不當得利之法律關係，對原
    告各有給付每人50萬元之義務，然此給付之義務，僅具有同
    一目的，即是使原告各得受償50萬元，是被告丁○○與被告
    公司間，顯屬不真正連帶債務關係，其中1債務人為給付者
    ，他債務人於給付之範圍內，即同免給付之責。從而，原告
    請求被告給付如主文第1、2、3項所示，為有理由，應予准
    許；逾此部分之請求，洵屬無據，為無理由，應予駁回。
九、本件事證已臻明確，兩造其餘之主張及舉證，核與本件判決
    之結果不生影響，爰無庸一一論述，併此敘明。
十、兩造陳明願供擔保，聲請宣告假執行或免為假執行，經核原
    告勝訴部分，合於法律規定，爰分別酌定相當之擔保金額宣
    告之；原告其餘假執行之聲請，因訴之駁回而失所依據，不
    予准許。
十一、結論：
    本件原告之訴為一部有理由一部無理由，依民事訴訟法第79
    條、第85條第1項、第390條第2項、第392條，判決如主文。
中    華    民    國    95    年    5     月    26    日
                    民事第五庭法     官   陶亞琴
以上正本係照原本作成
如對本判決上訴，須於判決送達後20日內向本院提出上訴狀
中    華    民    國    95    年    5     月    30    日
                              法院書記官  吳芳玉


司法院資訊處製作；財團法人民間司法改革基金會備份。
